【裁判字號】    98,上訴,1056
【裁判日期】    980826
【裁判案由】    偽造有價證券
【裁判全文】
臺灣高等法院刑事判決                98年度上訴字第1056號
上  訴  人  臺灣臺北地方法院檢察署檢察官
被      告  甲○○
選任辯護人  黃重鋼律師
            林詠嵐律師
上列上訴人因被告偽造有價證券案件，不服臺灣臺北地方法院97
年度訴字第1545號，中華民國98年1 月23日第一審判決（起訴案
號：臺灣臺北地方法院檢察署96年度偵字第3067號），提起上訴
，本院判決如下：
    主  文
上訴駁回。
    理  由
一、公訴意旨略以：被告甲○○與戊○○（對外自稱賴權浩，所
    涉變造有價證券罪嫌部分另由檢察官簽分偵辦）共同於臺北
    市○○○路○ 段50號13樓之1 ，經營捷信理財公司，聲稱可
    代客戶申辦高額銀行貸款，嗣於民國（下同）93年12月中旬
    ，因告訴人乙○○與丁○○夫婦所經營之鈞鼎國際股份有限
    公司（以下簡稱：鈞鼎公司）急需資金週轉，即委託戊○○
    代為辦理貸款相關事宜，嗣後戊○○又向乙○○夫婦陳稱鈞
    鼎公司之信用狀況無法辦理貸款，如果需要資金可以找親友
    多人辦理信用貸款，只要5 至7 天即可撥款，丁○○即陸續
    找其親友多名，徵其同意辦理信用貸款，並將相關資料交給
    戊○○、甲○○等，戊○○並向乙○○陳稱貸款幾天即可下
    來，如果急需用款，他本人可以先行借貸，惟須開立鈞鼎公
    司之支票交給他作為擔保，且每新臺幣（下同）1 萬元，每
    日需收取200 元利息，並先預扣之，致丁○○、乙○○不疑
    有他，即向戊○○陸續借款；詎甲○○與戊○○2 人為向丁○○夫婦收取更多之利息，竟共同基於變造有價證券之犯意
    聯絡，由戊○○指示甲○○，將其中於94年1 月27日乙○○
    借款時簽發作為保證用，而交付鈞鼎公司所簽發、發票日為
    94年2 月5 日、支票號碼：CI0000000 號，金額50萬元、付
    款銀行為彰化商業銀行古亭分行之支票1 紙，於94年1 月27
    日至94年4 月27日間某日，在不詳地點，就該支票先行影印
    後，將其金額「伍拾萬元」，塗改為「壹佰萬元」，再持之
    向乙○○夫婦行使，因認被告甲○○係涉犯刑法第201 條第
    1 項之變造有價證券罪嫌等語。
二、按犯罪事實應依證據認定之，無證據不得認定其犯罪事實。
    又不能證明被告犯罪者，應諭知無罪之判決，刑事訴訟法第
    154 條第2 項、第301 條第1 項分別定有明文。再按，事實
    之認定，應憑證據，如未能發現相當證據，或證據不足以證
    明，自不能以推測或擬制之方法，為裁判基礎；且認定不利
    於被告之事實須依積極證據，苟積極證據不足為不利於被告
    事實之認定時，即應為有利於被告之認定；另認定犯罪事實
    所憑之證據，雖不以直接證據為限，間接證據亦包括在內，
    然無論直接證據或間接證據，其為訴訟上之證明，須於通常
    一般之人均不致有所懷疑，而得確信其為真實之程度者，始
    得據之為有罪之認定，倘其證明尚未達到此一程度，而有合
    理之懷疑存在，無從使事實審法院得有罪之確信時，即應由
    法院為諭知被告無罪之判決（最高法院40年台上字第86號、
    30年上字第816 號、76年台上字第4986號判例可資參照）。
    再按，被害人之陳述如無瑕疵，且就其他方面調查又與事實
    相符，固足採為科刑之基礎，倘其陳述尚有瑕疵，而在未究
    明前，遽採為論罪科刑之根據，即難認為適法（最高法院61
    年度台上字第3099號判例亦同此意旨）。
三、本件公訴人認被告甲○○涉犯刑法第201 條第1 項之變造有
    價證券罪嫌，無非以被告甲○○之供述、證人即告訴人乙○○之指述、證人丁○○、陳世昌（原名丙○○）之證述，及
    系爭變造支票影本1 份（見臺灣臺北地方法院檢察署95年度
    他字第1448號卷〈以下簡稱：他字卷〉(一)第16頁）資為論據
    。訊據被告固坦承認其有於系爭支票影本上填載金額100 萬
    元之事實，惟否認有何變造有價證券之犯行，辯稱：93年底
    至94年初該期間，告訴人乙○○每天都到伊公司借錢，乙○○會向戊○○表示需要借款之金額，請戊○○幫忙向金主調
    借，伊之所以會在系爭支票上填載金額100 萬元，係應當時
    不確定可以向金主調得多少錢，故先將空白支票影印後，填
    寫金額100 萬元後，傳真給金主，但是金主不願意借這麼多
    錢，後來確認金主只願意借50萬元後，才將支票原本交還乙○○填寫50萬元，伊疏未將該影本作廢，致使乙○○誤以為
    有變造支票之情事，伊於空白支票影本上填寫100 萬元時，
    乙○○亦在場，伊有獲得乙○○授權等語。經查：
（一）被告確實曾於系爭支票影本上填載發票日期為94年2 月5
      日及票面金額為100 萬元之事實，為被告所是認，並有系
      爭支票影本1 紙在卷可稽。又經原審向彰化商業銀行古亭
      分行調取系爭支票號碼CI0000000 號支票原本1 紙，發現
      該支票原本上所記載之發票日期為94年3 月31日，票面金
      額為50萬元正，並於94年4 月1 日，在臺灣新光商業銀行
      永和分行第0000000000000 號證人庚○○之帳戶內提示兌
      現等情，有彰化商業銀行古亭分行97年10月15日彰古字第
      0000196 號函暨檢送之系爭支票原本、系爭票據交易明細
      表（見原審卷第39頁至第41頁）、臺灣新光商業銀行永和
      分行97年10月15日新光銀永和字第970093號函檢送之庚○○開戶基本資料及交易明細（見原審卷第44頁至第51頁）
      各1 份在卷可稽。從而，被告於系爭支票影本上所填載之
      發票日期、金額，與系爭支票原本上所填載之發票日期、
      金額明顯不同，首堪認定。
（二）證人即告訴人乙○○於原審審理時雖證稱：94年初，當時
      快過年，伊因極需用錢，向銀行辦理貸款又遲未撥款，所
      以先向被告及戊○○借錢，開立系爭支票作為保證之用，
      所以於94年1 月27日在臺北市○○○路○ 段50號13樓之1
      捷信理財公司內簽發系爭支票原本，當時伊所簽發支票之
      發票日期為94年2 月5 日，票面金額為50萬元，並蓋用鈞
      鼎公司之大小章在發票人欄上，簽發當時只有伊與被告在
      該公司內，簽發後即交付給被告，實際上向被告及戊○○
      借到40萬元，戊○○從同年2 月5 日起至4 月1 日止，每
      10日與伊核算一次利息，借款每萬元，每日計息200 元，
      伊總共被訛詐57萬元之利息，因為伊向戊○○借款金額過
      多，所以並沒有發現上情，直至同年3 月下旬，伊覺得利
      息越來越多，便要求查看戊○○將伊之前開立作為保證之
      支票，戊○○乃將系爭支票連同其他支票影印後交給伊，
      伊回去後看到系爭支票影本，發現其上之筆跡、金額都不
      對，而法院向彰化商業銀行古亭分行調取之系爭支票原本
      上之日期、金額均非伊之筆跡，伊當初是用黑色水性簽字
      筆而非藍色原子筆簽發系爭支票，只有發票人之印章是伊
      當時所蓋用的等語（見原審卷第85頁至第91頁）。然查：
    (一)告訴人乙○○雖稱系爭支票原本其上之發票日期及金額均
      非伊所填寫，惟又稱支票上之印文係伊當時簽發支票時所
      用印鑑云云，然告訴人之印鑑自始均由告訴人自行保管，
      告訴人從未主張印鑑有被盜用等情，此為告訴人所是認，
      設若系爭支票原本上之日期及金額並非告訴人或其授權之
      他人所填寫，他人又如何取得告訴人之印鑑而簽發系爭支
      票，是縱系爭支票原本之字跡確非告訴人所書寫，亦難認
      該支票係他人所偽造。且若係被告或戊○○擅將告訴人作
      為保證使用之支票轉交他人兌現，票面金額均相同，若有
      變造之必要，僅更改日期即可（且容易更改），又何須連
      金額亦一併更改，此顯與常理不合，告訴人前揭所證是否
      可信，自有疑問。再告訴人於原審審理時又證稱：彰化商
      業銀行古亭分行於系爭支票原本兌現當日即94年4 月1日
      曾通知伊前往銀行補足支票存款帳戶內之資金，伊即前往
      銀行查看系爭支票原本，發現系爭支票原本上記載日期、
      金額之筆跡並非伊本人之字跡，惟因金額與其先前所簽發
      之票面金額同為50萬元，固未向該銀行人員表示異議，而
      任由系爭支票兌現等語（見原審卷第87頁反面、第90頁反
      面），則其於銀行通知伊補足票款時既已發現系爭支票原
      本之筆跡非其本人字跡，系爭支票發票日期亦與其原先簽
      發之日期不相符合，竟未立即向銀行承辦人員表示支票遭
      偽造，仍補足票款任由系爭支票兌現，實有悖於常情。
    (二)再告訴人雖稱當初交付被告或戊○○之同票號支票並非空
      白支票，而係已填載完成（即發票日期為94年2 月5 日，
      票額為50萬元）之支票，惟經本院當庭勘驗該支票號碼：
      CI0000000 號，發票日94年3 月31日，金額50萬元之支票
      原本結果，該支票原本並無被塗改或黏貼紙張之痕跡等情
      ，有本院勘驗筆錄在卷可稽（見本院卷第50頁），則告訴
      人所述上開支票有遭變造云云，自不可採。再系爭支票原
      本既無遭變造等情，設若被告欲變造系爭支票，僅餘先將
      系爭支票原本影印後，再將支票上之日期及金額以塗改或
      以紙張黏貼方式加以遮掩，再重新填載日期及金額一途，
      始能完成變造行為。而系爭支票原本（可參考原審卷第40
      頁之影本）其上所書寫之發票日期及金額筆跡均已超越各
      該書寫欄位下之點狀連線，若將其上發票日期或金額予以
      塗改或以紙張黏貼處理，必定會將各該欄位之點狀連線塗
      去或遮掩，惟經本院勘驗檢察官起訴被告變更系爭支票影
      本結果：同票號發票日94年2 月15日，金額新臺幣50萬元
      支票，其發票日及金額欄位下之點狀線係連續，並無被遮
      掩影印等情，亦有前揭勘驗筆錄在卷可憑，自可排除被告
      係先將支票原本影印後再將發票日期及金額塗改之可能性
      存在，是被告辯稱上開支票影本僅作為金主借款參考使用
      等語，應可採信。
    (三)又告訴人乙○○於94年4 月1 日明確知悉系爭支票原本票
      面金額與其先前所簽發之票面金額相同之情，足見告訴人
      乙○○對於其所簽發之支票金額知之甚詳，並未因簽發過
      多支票向戊○○借款，而誤記或遺忘系爭支票原本金額之
      情形，況借款本金50萬元及100 萬元之利息相差一倍，每
      10日計息一次之倍數相差甚鉅，告訴人當時既已處於資金
      籌措困難之情況，對於其所需支付之利息必定錙銖必較，
      是其前述：因簽發過多支票而不記得系爭支票金額，以致
      讓戊○○持系爭支票影本訛詐57萬元利息云云，顯與常情
      不符，尚難採信。
    (四)證人乙○○之證述既有上開瑕疵可指，揆諸前開判例意旨
      ，即無從以其證言遽認被告有本件變造有價證券之犯行。
（三）被告辯稱：因為當時不確定可以向金主調得多少錢，所以
      才先將空白支票影印後，由伊填寫票面金額100 萬元後，
      傳真給金主，但是金主表示只願意借50萬元，才將系爭支
      票原本交由乙○○去填寫50萬元等語，經查：
    (一)證人己○○於原審審理時證稱：伊在捷信理財公司裡擔任
      戊○○之司機兼業務，一直在戊○○旁邊，所以乙○○向
      戊○○借款之事，伊都有接觸，94年農曆過年前，乙○○
      因有資金周轉之需要，幾乎每天都會到捷信理財公司借錢
      ，每天調借的金額不一，有時50萬元，有時100 萬元，最
      多大約借170 萬元，系爭支票借款之情形是由被告在系爭
      支票原本上以鉛筆書寫金額100 萬元，由伊拿去影印、傳
      真給金主陳世昌，經戊○○與陳世昌確認借款金額50萬元
      後，便請乙○○在支票上填寫金額50萬元，乙○○開立系
      爭支票原本後，便交給被告，被告再交給伊，由伊拿去新
      莊陳世昌之公司去交給陳世昌，陳世昌便將現金50萬元交
      給伊，由伊帶回鈞鼎公司交給乙○○等語（見原審卷第92
      頁反面至第94頁）。
    (二)證人陳世昌於原審審理時證述：93年底透過朋友介紹認識
      綽號「小賴」之男子，從93年底到94年中將近半年期間，
      「小賴」曾持面額50萬元或100 萬元不等之客票向伊借款
      ，以作為短期資金周轉，伊會向他收取2 分利息，借款時
      ，通常是「小賴」先打電話知會伊，看伊當時公司資金是
      否方便調借，之後「小賴」會親自或派己○○拿支票過來
      ，伊看到支票後，將現金交給「小賴」或己○○，也有過
      「小賴」先傳真面額100 萬元之支票給伊，向伊調借現金
      ，伊有向「小賴」表示這邊錢不夠，只能借50萬元，伊就
      先匯50萬元過去給「小賴」，之後他再拿支票過來給伊，
      也有伊公司會計去提領50萬元再轉交給己○○之情形，因
      為當時「小賴」及己○○拿很多鈞鼎公司作為發票人之支
      票來調借現金，所以伊不確定上開所述情形是否就是系爭
      支票借款之情形等語（見原審卷第154 頁至第157 頁）。
    (三)由上開證人己○○、陳世昌所述，相互勾稽，足見被告確
      實有在鈞鼎公司之空白支票上先填寫乙○○原欲調借之金
      額100 萬元後，再由證人己○○加以影印並傳真予證人陳
      世昌，並由戊○○去電向陳世昌確認僅能調借50萬元後，
      由乙○○於支票原本上填載金額50萬元，復交由己○○持
      支票原本向陳世昌調借現金，並將現金交付予乙○○等情
      ，是被告上開所辯，應非虛妄不實，尚屬可信。而被告及
      戊○○既從事放款業務，若非經告訴人同意，自不可能擅
      寫發票日期及票額，否則日後若因此發生糾紛，尚須負擔
      民事賠償及刑事責任，再佐以告訴人日後讓系爭支票順利
      兌現等情，足認被告於填寫前揭支票影本時，確有獲得告
      訴人同意授權，自無變造支票之犯意及行為甚明。
（四）末查，證人即告訴人之妻丁○○於原審審理時證稱：系爭
      支票原本上日期、金額之筆跡並非乙○○之筆跡，亦非伊
      本人之筆跡，但確實為鈞鼎公司所開立的支票，而鈞鼎公
      司辦理貸款所需簽發之支票，均為乙○○簽發等語（見原
      審卷第91頁反面、第92頁），及證人庚○○證稱：伊在臺
      灣新光商業銀行永和分行有開立第0000000000000 號帳戶
      ，惟係提供予伊於94年間當時任職公司之老闆紀英祥使用
      ，並非伊個人使用，所以伊對系爭支票原本並無印象，也
      不認識被告或戊○○等人等語（見原審卷第157 頁、第15
      8 頁），上開2 名證人之證言，均與被告是否有變造系爭
      支票影本之行為無關連性，無從據為被告不利之認定，附
      此敘明。
四、綜上所述，本件公訴人所提出之上開各項證據，容或存有合
    理之懷疑，然無從證明被告有變造系爭支票影本復持之行使
    之犯行。此外，復查無其他積極證據足資證明被告有如公訴
    意旨所載變造有價證券之犯行，揆諸前揭說明，本件既不能
    證明被告犯罪，自應為無罪判決之諭知。
五、原審以不能證明被告犯罪，而判決被告無罪，其認事用法，
    並無違誤，檢察官依循告訴人之請求提起本件上訴，認：被
    告確實曾於本件支票影本上填載發票日期為94年2 月5 日及
    票面金額為一百萬元之事實，為被告所是認，並有系爭支票
    影本1 紙在卷可稽。又經原審法院向彰化商業銀行銀行古亭
    分行調取本件支票原本1 紙，發現本件支票原本上所記載之
    發票日期為94年3 月31日，票面金額為50萬元正，並於94年
    4 月1 日，在台灣新光商業銀行永和分行第0000000000000
    號證人庚○○之帳戶內提示兌現等情，有彰化商業銀行古亭
    分行於97年10月15日彰古字第0000196 號函暨檢送之本件支
    票原本、本件票據交易明細表、台灣新光商業銀行永和分行
    97年10月15日新光銀永和字第970093號函檢送之庚○○開戶
    基本資料及交易明細各1 份在卷可稽，足見被告於本件支票
    影本上所填載之發票日期、金額，明顯與本件支票原本上所
    填載之發票日期、金額不同，並為原審法院所認定。查證人
    己○○於原審97年11月28日審理時證稱：「戊○○叫我去影
    印（本件支票），確切日期我忘了，過年前後。」、「（審
    判長問：你影印偵卷支票影本是何時的事情？）過年前後，
    確切日期我不記得，最後一次過年後，就是跳票當天我有拿
    整疊的支票去影印，影印後拿給戊○○，戊○○當天有拿給
    乙○○，之前就有拿正本去乙○○討論欠的金額，隔天乙○○來公司談。」等語，則被告與共犯戊○○是否有持本件變
    造之支票影本向告訴人乙○○詐得重利，而涉犯詐欺取財罪
    嫌？況且，如依被告所辯：之所以在本件支票上填載金額1
    00萬元，是因當時不確定可以向金主調得多少錢，所以先將
    空白支票傳真給金主，但是金主表示不願意借這麼多錢，後
    來確認金主只願意借50萬元後，才將支票原本交由乙○○填
    寫50萬元云云，則在確認金主只願意借50萬元之情形下，被
    告何以仍留存本件支票影本，並由共犯戊○○持本件變造支
    票影本向乙○○請求支付重利？原審判決對上開不利被告之
    證詞，何以不採，並未於判決理由說明，遽為被告無罪之諭
    知，有判決不備理由之情事，是原審判決有上述之違法等語
    。惟查，被告與戊○○經營放款業務是否另涉詐欺或重利等
    罪嫌，此部分既未經檢察官起訴，且原審亦未對此部分予以
    判決，本院自無庸審酌；再被告於將系爭支票影本傳真後，
    雖於確定50萬元借款金額後未予銷毀，但係戊○○而非被告
    將之交以告訴人，且無證據證明被告與戊○○就此部分有何
    犯意聯絡；再戊○○係應告訴人對帳之請求而將上開支票影
    本交予告訴人，業經告訴人證述如前，戊○○既非主動持系
    爭支票對告訴人有何主張，能否謂屬刑法上之「行使」變造
    支票，亦有疑問，檢察官認戊○○持系爭支票向告訴人請求
    支付重利云云，自有誤會。綜上所述，檢察官執前事由提起
    本件上訴，並無理由，應駁回之。
據上論斷，應依刑事訴訟法第368 條，判決如主文。
本案經檢察官陳國鳴到庭執行職務。
中    華    民    國    98    年    8     月    26    日
                  刑事第十四庭審判長法  官  陳志洋
                                    法  官  梁耀鑌
                                    法  官  謝靜恒
以上正本證明與原本無異。
檢察官如不服本判決，應於收受送達後10日內向本院提出上訴書
狀，其未敘述上訴之理由者並得於提起上訴後10日內向本院補提
理由書（均須按他造當事人之人數附繕本）「切勿逕送上級法院
」。
被告不得上訴。
                                    書記官  陳珮茹
中    華    民    國    98    年    8     月    26    日


司法院資訊處製作；財團法人民間司法改革基金會備份。
